臺灣臺北地方法院刑事判決　　　　　　　　　　　　　九十一年度易字第三六九號
　　公　訴　人　臺灣臺北地方法院檢察署檢察官
　　被　　　告　劉宇翔
右列被告因偽造文書案件，經檢察官提起公訴 (九十年度偵字第一一八一八號），本
院判決如左：
    主  文
劉宇翔 (原名甲○○) 共同連續行使明知為不實之事項，而使公務員登載於職務上所
掌之公文書，足以生損害於公眾，處有期徒刑陸月，如易科罰金以參佰元折算壹日。
緩刑參年。
    事  實
一、劉宇翔 (原名甲○○，以下即稱劉宇翔) 與陳聰周、鍾念祖夫婦 (以上二人未據
    起訴)為使柬埔寨國女子ＹＯＫ  ＳＡＯＰＨＯＲＮ (業已強制出境)，順利入境
    中華民國台灣地區為陳聰周、鍾念祖夫婦照顧年邁之父親及幼子以從事家庭幫傭
    之工作，劉宇翔、陳聰周、鍾念祖與ＹＯＫ  ＳＡＯＰＨＯＲＮ共謀以假結婚真
    入境之方式進入台灣地區，謀議既定，劉宇翔、陳聰周、鍾念祖與柬埔寨國女子
    ＹＯＫ  ＳＡＯＰＨＯＲＮ基於行使使公務員登載不實文書之犯意聯絡，並基於
    概括犯意，於民國八十九年八月一日，劉宇翔親赴柬埔寨國與ＹＯＫ  ＳＡＯＰ
    ＨＯＲＮ虛偽在柬埔寨國金邊市于隆邊郡申請辦理結婚登記，取得該郡公務員製
    作之結婚證明書後，劉宇翔明知其與ＹＯＫ  ＳＡＯＰＨＯＲＮ二人並無結婚之
    合意及事實，仍於八十九年八月二十八日，持前揭結婚證明書，至該管台北市松
    山區戶政事務所，填具「結婚登記申請書」、「換領國民身分證申請書」依戶籍
    法申請辦理與柬埔寨國女子ＹＯＫ  ＳＡＯＰＨＯＲＮ之結婚登記，及換發配偶
    欄為ＹＯＫ  ＳＡＯＰＨＯＲＮ之國民身分證，使承辦戶籍登記之該管公務員經
    形式審查後即將此劉宇翔之配偶為ＹＯＫ  ＳＡＯＰＨＯＲＮ，及於八十九年八
    月一日結婚之上開假結婚之不實事項，登載於其職務上所掌管之戶籍登記簿、戶
    口名簿之公文書，並據以發給戶籍謄本，並在所掌換發劉宇翔之國民身分證配偶
    欄上為配偶ＹＯＫ  ＳＡＯＰＨＯＲＮ之不實登載，足以生損害於戶政機關對於
    戶籍及身分管理之正確性，劉宇翔於辦妥結婚登記後即將戶籍謄本交付與陳聰周
    、鍾念祖，授權陳聰周、鍾念祖代辦ＹＯＫ  ＳＡＯＰＨＯＲＮ入境台灣地區所
    需之手續，陳聰周、鍾念祖即委由不知情之人以ＹＯＫ  ＳＡＯＰＨＯＲＮ配偶
    劉宇翔之名義，於同月三十日，持前開公務員登載不實之戶籍謄本，以配偶來台
    探親名義，填寫「簽證申請書」，向外交部領事事務局駐胡志明市辦事處申請Ｙ
    ＯＫ  ＳＡＯＰＨＯＲＮ居留簽證而行使之，並於承辦公務員為實質審查後獲准
    核發居留簽證，足生損害於外交機關核發居留簽證及對於外國人來台管制之正確
    性( 劉宇翔使承辦公務員核發不實之居留簽證之行為，不另成立刑法第二百十四
    條之使公務員登載不實文書罪，詳後述 )。其後ＹＯＫ  ＳＡＯＰＨＯＲＮ遂於
    同年九月一日入境台灣地區，入境後即由劉宇翔接往台北市○○路四八六巷七十
    一弄二號鍾念祖住處，從事家庭幫傭之工作 (違反就業服務法部分，業經檢察官
    處分不起訴) ，復由陳聰周、鍾念祖承上開行使使公務員登載不實文書之概括犯
    意及使公務員登載不實文書之犯意，委由不知情之人以ＹＯＫ  ＳＡＯＰＨＯＲ
    Ｎ配偶劉宇翔之名義，於九十年一月十八日，持前開公務員登載不實之戶籍謄本
    ，以配偶來台探親名義，填寫「外僑居留證申請書」，向台北市政府警察局申請
    ＹＯＫ  ＳＡＯＰＨＯＲＮ外僑居留證而行使之，並於承辦公務員為形式審查後
    即將ＹＯＫ  ＳＡＯＰＨＯＲＮ係依親、夫甲○○之不實事項，登載於其職務上
    所掌管之居留外僑作業一般外僑詳細資料表，並據以核發登載上開不實事項之外
    僑居留證，足生損害於警察機關核發外僑居留證及對於外國人在台管制之正確性
    。迄九十年五月二日，ＹＯＫ  ＳＡＯＰＨＯＲＮ在鍾念祖上開住處前工作，為
    警查獲，並循線查悉上情。
二、案經台北市政府警察局萬華分局報告台灣台北地方法院檢察署檢察官偵查起訴。
    理  由
一、右開事實業據被告劉宇翔於本院審理時坦承不諱，核與證人ＹＯＫ  ＳＡＯＰＨ
    ＯＲＮ、鍾念祖於警訊時所供述之情節相符，復有ＹＯＫ  ＳＡＯＰＨＯＲＮ護
    照、外僑居留證、台北市松山區戶政事務所分別於九十年十一月十五日、九十年
    十二月四日以北市松戶字第九０六一一二二四００、第九０六一一九三八００號
    函附之結婚證明書、駐越南台北經濟文化辦事處認證文件、結婚登記申請書、換
    領國身分證申請書各一件、外交部領事事務局九十一年二月四日領二字第０九一
    ０四０四九三五０號函附之簽證申請表、切結保證書、結婚證明書、戶籍謄本、
    ＹＯＫ  ＳＡＯＰＨＯＲＮ出生證明書各一件、內政部警政署入出境管理局九十
    年十一月十三日函附之ＹＯＫ  ＳＡＯＰＨＯＲＮ入出境紀錄表各一件，事證已
    明，被告與ＹＯＫ  ＳＡＯＰＨＯＲＮ其二人雖曾於柬埔寨國金邊市于隆邊郡辦
    理結婚登記，實則彼等並無結婚之合意，而係出於被告、ＹＯＫ  ＳＡＯＰＨＯ
    ＲＮ與鍾念祖等人之共謀，其目的在於使ＹＯＫ  ＳＡＯＰＨＯＲＮ得以申請來
    臺為鍾念祖從事家庭幫傭之工作，則被告與ＹＯＫ  ＳＡＯＰＨＯＲＮ間並無結
    婚而共同生活之真意，其結婚之行為乃係惡意串通之行為，應屬無效。被告犯行
    洵堪認定，自應依法論科。
二、關於被告多次行使柬埔寨國公務員所核發之結婚證明書之行為：按我國刑法為國
    內法採屬地主義以保護中華民國之法益為目的，其第五條所稱本法於凡在中華民
    國領域外犯該條所列第一款至第五款之罪適用之，雖兼採保護主義之立法，但其
    目的乃在確保我國刑法所應保護之法益，蓋該條上列各款之保護對象，於我國家
    之生存、財政金融及經濟之安定進步並國際信用，至有關係，其第五款所指犯刑
    法第二百十四條、第二百十六條之罪，必須合於我刑法第二百十四條規定之要件
    ，唯法文所稱公務員職務上所掌管之公文書，係指我國公務員（如駐外使、領館
    人員）所掌管之我國公文書而言，至於在我國境外使外國公務員在其職務上所掌
    之外國公文書為不實之登載，於我國之法益既無絲毫影響，且不在我刑法保護範
    圍之內，應由所在國家之法律加以保護處罰。又在我國境外除犯刑法第五條至第
    七條之罪外，法無處罰明文，最高法院著有六十九年度台上字第二六八五號判例
    可稽。查本件被告在柬埔寨國取得之結婚證明書，無論該國對於結婚登記係採形
    式審查或實質審查，因該結婚證明書係屬外國公務員所核發之文書，因之被告其
    後行使柬埔寨國公務員核發之結婚證明書以申請本國結婚登記、換發國民身分證
    、簽證及外僑居留證之行為，揆諸上開判例所示，不在我國刑法保護範圍，自不
    應處罰，併此敘明。
三、警察機關對於申請外僑居留證，僅做形式審查，只要文件齊備，符合規定即發給
    外僑居留證，又外僑ＹＯＫ  ＳＡＯＰＨＯＲＮ係外籍新娘，依據外國人停留居
    留及永久居留作業規定只要填妥申請書、附最近半身脫帽照片兩張、有效之居留
    簽證、及有效之戶籍謄本 (已登載結婚) 即可，此有台北市政府警察局九十一年
    三月二十六日北市警外字第０九一三三六五四０００函及所附之居留外僑作業一
    般外僑詳細資料表一紙在卷可稽。是被告持上開登載不實之戶籍謄本據以申請外
    僑居留證，並使承辦公務員為形式審查後即將ＹＯＫ  ＳＡＯＰＨＯＲＮ係依親
    、夫甲○○之不實事項，登載於其職務上所掌管之居留外僑作業一般外僑詳細資
    料表，並據以核發登載上開不實事項之外僑居留證，足生損害於警察機關核發外
    僑居留證及對於外國人在台管制之正確性，此部分係犯刑法第二百十六條、第二
    百十四條之行使使公務員登載不實文書罪及刑法第二百十四條之使公務員登載不
    實文書罪，公訴意旨雖未敘及此部分之事實，惟此部分與已起訴之有罪部分，有
    連續犯之裁判上一罪關係，本院就此部分自得併予審究，附此敘明。
四、核被告所為，係犯刑法第二百十六條、第二百十四條之行使使公務員登載不實文
    書罪 (被告行使登載不實之戶籍謄本向外交部領事事務局駐胡志明市辦事處、台
    北市政府警察局申請居留簽證、外僑居留證部分) 、刑法第二百十四條之使公務
    員登載不實文書罪 (台北市政府警察局經形式審查核發登載不實之外僑居留證部
    分) 。被告、鍾念祖、陳聰周、柬埔寨國女子ＹＯＫ  ＳＡＯＰＨＯＲＮ間，就
    行使使公務員登載不實文書、使公務員登載不實文書之犯行，事先共謀，並以自
    己共同犯罪之意思，推由被告、鍾念祖、陳聰周實施行使使公務員登載不實文書
    、使公務員登載不實文書之行為，均為共同正犯，又被告等利用不知情之人先後
    二次代為行使登載不實之戶籍謄本申請居留簽證、外僑居留證，亦為間接正犯。
    被告使公務員登載不實之事項於公文書 (戶籍謄本) 後先後持登載不實之戶籍謄
    本向外交部領事事務局駐胡志明市辦事處、台北市政府警察局申請居留簽證、外
    僑居留證而予以行使，其前之使公務員登載不實行為已為其後之行使行為所吸收
    ，不另論處，又被告先後二次行使使公務員登載不實之公文書犯行，時間緊接，
    其所犯為構成要件相同之罪名，顯係基於概括犯意反覆為之，應依連續犯規定論
    以刑法第二百十六條、第二百十四條之行使使公務員登載不實文書罪一罪，並加
    重其刑，又被告所犯前開論以一罪之刑法第二百十六條、第二百十四條之行使使
    公務員登載不實文書罪與同法第二百十四條之使公務員登載不實文書罪間，互有
    方法結果之牽連關係，為牽連犯，應從一情節較重之刑法第二百十六條、第二百
    十四條之行使使公務員登載不實文書罪處斷 (台灣花蓮地方法院五十八年九月份
    司法座談會研討結果意旨參照)。爰審酌被告身為中華民國人民，竟出賣身分關
    係以利外國人進入台灣地區從事未經許可之工作，影響我國戶籍、入境管理之正
    確性至鉅，然犯後坦承犯行，頗知悔悟等一切犯罪情狀，量處如主文所示之刑，
    並諭知易科罰金之折算標準 (刑法第四十一條關於易科罰金之規定業於九十年一
    月四日經立法院修正通過，而本件被告連續犯之行為係跨越於新舊兩法時期，即
    應認為係在新法時期犯罪而一律適用新法，不生比較新舊法)。末查被告曾於六
    十三年間，因妨害家庭案件，經台灣高雄地方法院判處有期徒刑六月確定而於六
    十四年三月四日執行完畢，其於五年以內未曾受有期徒刑以上刑之宣告，有台灣
    高等法院檢察署刑案紀錄簡覆表一紙附卷可稽，其犯罪後，已深知悔悟，本院認
    其經此教訓後，當知警惕，應無再犯之虞，因認其所宣告之刑，以暫不執行為適
    當，併予宣告緩刑三年，以勵來茲而啟自新。至被告因犯行使使公務員登載不實
    文書罪所用之戶籍謄本均已因行使而不復為被告所有，另被告因犯使公務員登載
    不實文書罪所得之外僑居留證已因ＹＯＫ  ＳＡＯＰＨＯＲＮ遭強制出境而繳銷
    ，均不復為被告及其共犯所有，自不另為沒收之諭知。
五、公訴意旨另以：被告於八十九年八月三十日，持前開公務員登載不實之戶籍謄本
    ，以配偶來台探親名義，填寫「簽證申請書」，向外交部領事事務局申請ＹＯＫ
      ＳＡＯＰＨＯＲＮ居留簽證而行使之，並使外交部領事事務局承辦公務員許可
    入境，製發簽證，足生損害於外交機關核發簽證之正確性，因認被告此部分另犯
    有刑法第二百十四條之使公務員登載不實罪嫌。惟按刑法第二百十四條所謂使公
    務員登載不實事項於公文書罪，須一經他人之聲明或申報，公務員即有登載之義
    務，並依其所為之聲明或申報予以登載，而屬不實之事項者，始足構成，若其所
    為聲明或申報，公務員尚須為實質之審查，以判斷其真實與否，始得為一定之記
    載者，即非本罪所稱之使公務員登載不實，此經最高法院著有七十三年台上字第
    一七一○號判例。另外國人士有下列各款情形之一者，得拒發簽證︰一  在中華
    民國境內或境外曾有犯罪紀錄或曾經拒絕入境、限令出境或驅逐出境者。二曾非
    法入境中華民國者。三  患有足以妨害公共衛生或社會安寧之傳染病、精神病或
    其他疾病者。四  對申請來中華民國之目的作虛偽之陳述或隱瞞者。五曾在中華
    民國境內逾期停留、逾期居留或非法工作者。六  足證在中華民國境內無力維持
    生活，或有非法工作之虞者。七  所持護照或其外國人身分不為中華民國政府承
    認或接受者。八  所持護照或其他旅行證件係不法取得、偽造或經變造者。九
    有其他事實足認意圖規避法令，以達來中華民國目的者。一○  足證有危害中華
    民國利益、公共安全、公共秩序或善良風俗之虞者，外國護照簽證條例第十條定
    有明文。從而外國人民申請進入台灣地區，其申請入境之事由是否屬實，主管機
    關應為實質審查，以判斷其真實與否，並非一經聲明，即有登載之義務。是以被
    告以不實之事由，申請入境台灣地區，既須經主管機關為實質之審查以為准駁之
    決定，縱主管機關疏未審查，致使朦混通過，准許入境，然揆之上開判例意旨，
    亦難認被告所為，已合於刑法第二百十四條使公務員登載不實罪之要件，惟因公
    訴意旨認被告此無罪部分之犯行與前開有罪部分有連續犯之裁判上一罪關係，爰
    不另為無罪之諭知，附此敘明。
據上論斷，應依刑事訴訟法第二百九十九條第一項前段，刑法第二十八條、第五十六
條、第二百十六條、第二百十四條、第五十五條、第四十一條第一項前段、第七十四
條第二款，罰金罰鍰提高標準條例第一條前段、第二條，判決如主文。
本案經檢察官黃東焄到庭執行職務。
中      華      民      國    九十一    年      四      月     十八     日
                                臺灣臺北地方法院刑事第三庭
                                    法    官  徐  世  禎
右正本證明與原本無異。
如不服本判決，應於判決送達後十日內向本院提出上訴狀(應抄附繕本)。告訴人
或被害人如對於本判決不服者，應具備理由請求檢察官上訴，其上訴期間之計算
係以檢察官收受判決正本之日期為準。
                                     書記官   黃  瓊  玉
中      華      民      國      九十一      年    四    月  二十二    日
附錄本案論罪科刑法條全文：刑法第二百十六條、第二百十四條。
刑法第二百十四條
明知為不實之事項，而使公務員登載於職務上所掌之公文書，足以生損害於公眾或他
人者，處三年以下有期徒刑、拘役或五百元以下罰金。
刑法第二百十六條
行使第二百十條至第二百十五條之文書者，依偽造、變造文書或登載不實事項或使登
載不實事項之規定處斷。
